---
title: "analises_regressao"
output: pdf_document
---

```{r setup, include=FALSE}
knitr::opts_chunk$set(echo = TRUE)
options(scipen = 9999) #para retirar a nOtação científica
```

```{r leitura_dados, include=FALSE}
setwd("C:/Users/gustavo.telles/Desktop/Programa/Multivariate-Statistics/csv")
library(tidyverse)
library(readxl)
dados <- read_xlsx("Aula 01.xlsx", sheet = "Exemplo4")
library(RColorBrewer)
library(knitr)
library(car)
```

# ...existing code from exemplo_04.rmd...

EXEMPLO 4

Uma equipe de “Fórmula qualquer coisa” contratou um ex-aluno da ESPM para ajudá-la a 
melhorar a performance do piloto Ré-binho nas pistas. Foi resolvido, então, analisar a 
influência de diversos parâmetros no tempo em que o carro levava para dar uma volta inteira 
no circuito.

A base de dados Aula 01.xlsx (planilha Exemplo 4) contém as seguintes informações:
- tempo para completar a volta (em segundos)
- peso do carro ao iniciar a volta (em quilos)
- potencia do motor (em cavalos)
- combustivel: quantidade de combustível (em litros) no início da volta
- aerofolio: presença de aerofólio no carro (sim ou nao)
- pneu: maciez do pneu (macio ou rigido)

Agora, temos que:

variável dependente: tempo

variáveis independentes: potência, combustível, peso, aerofolio e pneu (sendo que as 2 últimas são qualitativas)

Então, será necessário criar variáveis dummies (que recebem valor 0 ou 1) para utilizar as variáveis QUALItativas na regressão linear múltipla. As categorias escolhidas como referência devem sempre receber o valor 0.

Neste exemplo pneu="macio" e aerofolio="nao" serão as categorias de referência.

```{r dummies, echo=FALSE}
dados$aerofolio <- factor(dados$aerofolio, levels = c("nao", "sim"))
dados$pneu <- factor(dados$pneu, levels = c("macio", "rigido"))
```

# ...existing code from exemplo_04.rmd continues...

